【裁判字號】    99,交易,602
【裁判日期】    991215
【裁判案由】    過失致死等
【裁判全文】
臺灣板橋地方法院刑事判決             99年度交易字第602號
公  訴  人  臺灣板橋地方法院檢察署檢察官
被      告  黃君輝
選任辯護人  林美倫律師
            陳勵新律師
            張衛航律師
被      告  黃玉郎
選任辯護人  郭學廉律師
上列被告等因過失致死等案件，經檢察官提起公訴（99年度調偵
字第1407號），本院判決如下：
    主  文
黃君輝因過失致人於死，處有期徒刑肆月，如易科罰金，以新臺
幣壹仟元折算壹日。緩刑年。
黃玉郎因過失致人於死，處有期徒刑陸月，如易科罰金，以新臺
幣壹仟元折算壹日。緩刑年。
    事 實
一、黃君輝於民國98年12月21日23時25分許，騎乘車牌號碼CVK-
    739號重型機車，搭載友人陳娉，由板橋環球購物中心出發
    ，沿臺北縣土城市○○路○ 段( 起訴書誤載為中央一路) 板
    橋往土城方向行駛，而於同日23時43分許，行至臺北縣土城
    市○○路○ 段45巷前之交岔路口，本應注意機器腳踏車行駛
    至交岔路口，其轉彎，應依標誌或標線之規定行駛，且轉彎
    車應讓直行車先行，而當時天候晴、夜間有照明、柏油路面
    乾燥無缺陷，亦無障礙物，視距良好，並無不能注意之情事
    ，竟疏未注意而未依標誌兩段式左轉，逕行左轉欲進入該路
    段45巷內，適有黃玉郎駕駛車牌號碼0011-YM 號自小客車，
    沿臺北縣土城市○○路○ 段土城往板橋方向行駛，行至上開
    路口時，亦疏未注意車前狀況，而採取必要之安全措施，致
    2 車於上開路口發生猛烈碰撞，黃君輝因而人車倒地，並受
    有雙側股骨幹開放性骨折、右脛骨腓骨閉鎖性骨折及低血溶
    性休克之傷害；其後座乘客陳娉則於猛力撞擊下，先係飛彈
    撞擊上開黃玉郎所駕駛之自小客車前擋風玻璃，復跌落至地
    面，因而受有頭部創傷併硬腦膜下出血及腦腫脹、右血胸、
    右脛骨及腓骨開放性骨折之傷害，經送醫急救後，仍於同年
    月22日凌晨3 時23分，因傷重不治死亡。黃玉郎所駕駛之自
    小客車亦因撞擊後車內安全氣囊爆開，致車輛失控撞向路旁
    人行道，車身右側撞擊人行道上之路樹、電線桿後，滑行60
    公尺始停止，致黃玉郎受有頭、頸、胸部多處挫傷併左側上
    、下肢體無力及麻木等傷害( 此部分不另為不受理之諭知，
    詳下述) 。嗣黃君輝、黃玉郎2 人在肇事後，均於司法警察
    警前往陳娉就醫之醫院處理時在場，並當場承認為肇事人，
    進而接受裁判。
二、案經陳娉之配偶吳銘源、黃君輝對黃玉郎分別提起過失致死
    、過失傷害告訴暨臺灣板橋地方法院檢察署檢察官相驗後分
    案調查後提起公訴。
    理  由
一、程序方面：按除被告所犯為死刑、無期徒刑、最輕本刑為3
    年以上有期徒刑之罪或高等法院管轄第一審案件者外，於第
    一次審判期日前之準備程序進行中，被告先就被訴事實為有
    罪之陳述時，審判長得告知被告簡式審判程序之旨，並聽取
    當事人、代理人、辯護人及輔佐人之意見後，裁定進行簡式
    審判程序，刑事訴訟法第273 條之1 第1 項定有明文。經核
    ，本件被告黃君輝、黃玉郎二人所犯係死刑、無期徒刑、最
    輕本刑為3年以上有期徒刑以外之罪，其等於準備程序中均
    就被訴事實為有罪之陳述，經法官告知簡式審判程序之旨，
    並聽取公訴人、被告、辯護人之意見後，本院爰依首揭規定
    ，合議裁定由受命法官獨任進行簡式審判程序，合先敘明。
二、上揭事實，業據被告黃君輝、黃玉郎二人於本院準備程序及
    審理中均自白不諱，並有臺北縣政府警察局土城分局現場勘
    察報告、道路交通事故調查報告表（一）、（二）、道路交
    通事故現場圖、臺灣板橋地方法院檢察署相驗屍體證明書、
    勘驗筆錄、檢驗報告書各1份、亞東紀念醫院診斷證明書2份
    、相驗照片38張、現場及車損照片38張及被告二人分別提出
    之照片共33張附卷足資佐證。而按機器腳踏車行駛至交岔路
    口，其轉彎，應依標誌或標線之規定行駛；且轉彎車應讓直
    行車先行；汽車行駛時，駕駛人應注意車前狀況，並隨時採
    取必要之安全措施，道路交通安全規則第99條第2項前段、
    102條第1項第7款、94條第3項分別定有明文。被告黃君輝騎
    乘重型機車於上開路口左轉時，自應注意上述道路交通安全
    規則之規定，又依現場照片及前開道路交通事故調查報告表
    所載，當時天候晴、夜間有照明、路面乾燥無缺陷，亦無障
    礙物，視距良好，並無不能注意之情事，竟疏未注意未依標
    誌兩段式左轉，且未禮讓被告黃玉郎所駕駛之直行車先行；
    另被告黃玉郎駕駛上揭自小客車，亦未注意車前狀況，並採
    取必要之安全措施，致二車發生碰撞，其二人應負過失罪責
    甚明，卷附之臺灣省臺北縣車輛行車事故鑑定委員會99 年5
    月5 日北縣鑑定第990114號鑑定意見書亦同此結論。而本件
    車禍致使被告黃君輝、被害人陳娉分別受有如事實欄所載之
    傷害，被害人陳娉並於同年月22日凌晨3 時23分因傷重不治
    死亡，有如前述，是被告黃君輝之過失犯行與被害人陳娉死
    亡結果間、被告黃玉郎之過失犯行與被害人陳娉之死亡結果
    及被告黃君輝之傷害結果間，皆顯有相當因果關係。綜上所
    述，足認被告二人之自白核與事實相符，應可採信。從而，
    本件事證已臻明確，被告二人犯行洵堪認定，均應予依法論
    科。另公訴人雖以現場刮地痕長度及被告黃玉郎所駕駛之車
    輛毀損狀況等情形，而認被告黃玉郎另有「超速」行駛之過
    失。然按行車速度，依速限標誌或標線之規定，無速限標誌
    或標線者，行車時速不得超過五十公里，道路交通安全規則
    第93條第1 項第1 款前段定有明文。經查：被告黃玉郎於警
    詢、偵查中皆供稱其車速約40公里，於車禍發生前並未發現
    被告黃君輝所騎乘之機車，故並未採取煞車或減速等措施，
    肇事當時其腳仍在油門上等語( 見臺灣板橋地方法院檢察署
    98年度相字第1691號卷第5 至6 頁、第49頁) ，則雖依現場
    圖顯示被告黃君輝之機車倒地後其刮地痕長達60公尺( 見臺
    灣板橋地方法院檢察署99年度偵字第1385號卷第12頁) ，且
    依現場照片顯示兩車毀損情形嚴重，然上開卷內現存事證，
    均無法排除係被告黃玉郎在未煞車之情況下，直接撞擊被告
    黃君輝之機車所造成之可能性；此外，經本院向汎德股份有
    限公司函詢被告黃玉郎所駕駛之車牌號碼0011-YM 號自小客
    車( 廠牌BMW 、車型740Li 、年式2010年) ，其車輛所配置
    之安全氣囊是否須達特定撞擊力或移動速度才會爆開，該公
    司函覆僅稱「空氣囊不會在每次碰撞事故都觸發，例如不會
    在較輕的事故或追尾碰撞時觸發」等語，有該公司99年10月
    21日法德10字第031 號函暨檢附資料、交通部公路總局新竹
    區監理所新竹市監理站99年9 月28日竹監新字第09900092
    46號函暨檢附資料各1 份在卷可參，其並未提出任何有意義
    之數據供以推認被告黃玉郎於肇事前之行車速度，是亦無從
    由被告黃玉郎所駕駛之車輛於肇事時其安全氣囊爆開之事實
    ，遽認兩車相撞時被告黃玉郎有超速之違規行為。且本件車
    禍經送請鑑定及覆議結果，鑑定意見亦均謂無從認定被告黃
    玉郎確有超速之行為，亦有上開鑑定意見書及臺灣省車輛行
    車事故覆議委員會99年11月8 日覆議字第0996204332號函在
    卷可憑，是以依卷內現存事證，尚難認被告黃玉郎確有「超
    速」行駛之過失行為，附此敘明。
三、核被告黃君輝所為，係犯刑法第276條第1項之過失致人於死
    罪；被告黃玉郎所為，係犯刑法第276條第1項之過失致人於
    死罪、第284條第1項之過失傷害罪。又被告黃玉郎以一肇事
    行為同時觸犯過失致人於死罪、過失傷害罪，為想像競合犯
    ，應依刑法第55條規定，從一重之過失致人於死罪處斷。又
    被告二人於肇事後，均於司法警察警前往被害人陳娉就醫之
    醫院處理時在場，並當場承認為肇事人，進而接受裁判，除
    據被告二人於警詢時供承明確，並有臺北縣政府警察局土城
    分局道路交通事故肇事人自首情形紀錄表1 份附卷可參，是
    被告二人於其上開犯罪未經發覺前，即向警員自承犯罪之事
    實，並接受裁判，核與自首要件相符，爰均依刑法第62條前
    段規定皆減輕其刑。
四、爰審酌被告黃君輝前無犯罪紀錄、被告黃玉郎除於80年間涉
    犯偽造有價證券案外，亦無其他犯罪紀錄，素行皆尚佳，並
    衡酌其二人駕駛車輛未遵守上開規定，致生本件交通事故之
    過失程度，被告黃玉郎雖為本件肇事之次因，惟其於肇事前
    未有任何剎車、減速之行為，以致與被告黃君輝所騎乘之機
    車發生強烈撞擊，因此造成被害人陳娉死亡之不可回復之損
    害，兼衡被害人即被告黃君輝所受之傷害程度，暨被告二人
    犯後坦承犯行，態度良好，被告黃君輝並積極與被害人家屬
    於偵查中即達成和解( 業據被害人家屬吳銘源於本院99年9
    月29日準備程序時陳述在卷，並有調解筆錄乙份在卷可憑)
    ，被告黃玉郎亦於本院審理期間與被害人家屬達成和解共識
    ，然因被害人陳聘有部分之家屬為大陸地區人民，故渠等所
    提起之刑事附帶民事訴訟相關書狀尚待兩岸有關機構認證，
    以致未及於本案辯論終結前達成調解等一切情狀，分別量處
    如主文所示之刑，並諭知易科罰金之折算標準，以資懲儆。
    末查，被告黃君輝前未曾因故意犯罪受有期徒刑以上刑之宣
    告；被告黃玉郎雖曾因故意犯罪受有期徒刑以上刑之宣告，
    惟於刑之執行完畢後5 年內未曾因故意犯罪受有期徒刑以上
    刑之宣告，有其二人之臺灣高等法院被告前案紀錄表各1 份
    在卷可按，其二人因一時疏失，致觸犯本件犯行，惟事後已
    坦承犯行，深表悔意，被告黃君輝已與被害人陳娉家屬達成
    和解，被告黃玉郎亦於本院審理期間與被害人家屬達成和解
    共識，被告即告訴人黃君輝並表示同意法院給予被告黃玉郎
    緩刑之宣告( 見本院99年12月1 日簡式審判筆錄第9 頁)，
    因認被告二人經此偵審程序及刑之宣告後，當知所警惕，信
    無再犯之虞，本院認所宣告之刑，以暫不執行為適當，爰皆
    併宣告緩刑3 年，以勵自新。
五、不另為公訴不受理之諭知部分：
(一)、公訴意旨另以：被告黃君輝因前揭駕車過失行為，致告訴人
    黃玉郎受有頭、頸、胸部多處挫傷併左側上、下肢體無力及
    麻木等傷害，因認被告黃君輝此部分亦涉犯刑法第284 條第
    1 項前段之過失傷害罪嫌。
(二)、按告訴乃論之罪，其告訴應自得為告訴之人知悉犯人之時起
    ，於6 個月內為之；告訴或請求乃論之罪，其告訴、請求已
    逾告訴期間者，應諭知不受理之判決，刑事訴訟法第237 條
    第1 項、第303 條第3 款分別定有明文。
(三)、查告訴人即被告黃玉郎於本案車禍事故發生當日即98年12月
    21日，已知悉被告黃君輝涉有上開過失傷害罪嫌，然被告黃
    玉郎卻遲至99年7 月9 日檢察官訊問時，始當庭對被告黃君
    輝提出過失傷害告訴，有上開訊問筆錄1 份附卷可憑，並為
    被告黃玉郎於本院訊問時所不爭執，是其對被告黃君輝提出
    過失傷害告訴時，既已逾6 個月之期間，依前揭刑事訴訟法
    規定，本應為不受理之諭知，惟因公訴意旨應認此部分與前
    開論罪科刑部分，有想像競合犯之裁判上一罪關係，故爰不
    另為不受理判決，併此敘明。
據上論斷，應依刑事訴訟法第273 條之1 第1 項、第299 條第1
項前段，刑法第276條第1項、第284條第1項、第55條、第62條前
段、第41條第1項前段、第74條第1項第1款、第2款，刑法施行法
第1條之1第1項、第2項前段，判決如主文。
本案經檢察官洪國朝到庭執行職務。
中    華    民    國    99    年    12    月    15    日
                  交通法庭    法  官    陳昭筠
上列正本證明與原本無異。
如不服本判決，應於判決送達後10日內敘明上訴理由，向本院提
出上訴狀 (應附繕本) ，上訴於臺灣高等法院。其未敘述上訴理
由者，應於上訴期間屆滿後20日內向本院補提理由書「切勿逕送
上級法院」。
                              書記官    黃文儀
中    華    民    國    99    年    12    月    16    日
附錄本案論罪科刑法條全文：
中華民國刑法第276條第1項
因過失致人於死者，處2 年以下有期徒刑、拘役或2 千元以下罰
金。
中華民國刑法第284條第1項
因過失傷害人者，處 6 月以下有期徒刑、拘役或 5 百元以下罰
金，致重傷者，處 1 年以下有期徒刑、拘役或 5 百元以下罰金
。

司法院資訊處製作；財團法人民間司法改革基金會備份。
